臺灣嘉義地方法院民事判決
110年度訴字第419號
原      告  林振暉即宏展土木包工業

訴訟代理人  鐘育儒律師
被      告  戴振華  
訴訟代理人  張雯峰律師
            奚淑芳律師
上列當事人間請求確認本票債權不存在等事件，經本院於民國11
0年11月24日言詞辯論終結，判決如下：
    主  文
原告之訴駁回。
訴訟費用由原告負擔。
    事實及理由
一、原告起訴主張：
（一）被告前與原告合夥投資營造工程，民國108年初，被告持
      原告為發票人之本票二紙（票面金額分別為：新台幣（下
      同）400萬元、100萬元，下稱系爭本票）向本院聲請本票
      裁定准予強制執行，經本院108年司票字第364號裁定准許
      （下稱系爭本票裁定）。但系爭本票上之發票日與到期日
      當時並未填載，顯係遭被告偽填，為此原告隨即於108年4
      月3日向本院提出確認本票債權不存在之訴（108年度朴簡
      字第67號）。
（二）被告於108年4月底以系爭本票為證，向原告起訴追討5,82
      1,300元（108年度建字第7號），因該案兩造於108年7月1
      7日和解。而系爭本票不論是否為被告所偽簽，其效力均
      因兩造和解而消滅，故原告撤回108年度朴簡字第67號確
      認本票債權不存在之訴。
（三）被告持本院108年建字第7號和解筆錄向本院聲請強制執行
      （108年司執字第27586號），且未撤回本院108年司執字
      第15182號強制執行案，分別以兩執行名義持續查扣、變
      價原告財產。被告持系爭本票裁定已獲取986,981元之不
      法利得。
（四）本院108年度司裁全字第35號假扣押債權與本院108年度建
      字第7號債權均屬同一，而系爭本票僅為前開債權之一部
      。茲兩造於本院108年度建字第7號案件達成和解且約定「
      被告其餘請求拋棄」，故系爭本票效力隨之消滅，被告自
      不得持系爭本票裁定為強制執行。原告依強制執行法第14
      條第1項提出本件訴訟。又被告於本院108年司執字第1518
      2號強制執行程序撤銷前持系爭本票裁定已受領986,981元
      ，被告受領前開金額未有法律上原因，爰依民法第179條
      等項併同請求被告返還。
（五）新市國小工程款98萬元係被告於本院108年建字第7號案件
      所作主張，原告自始沒有承認，且與本院108年度司執字1
      5182號之98萬元債權非屬同一債權，被告既主張得領取前
      開款項，自應另行起訴主張，不得以其他執行名義聲請執
      行。
（六）訴之聲明：
   1、確認被告持有本院108年度司票字第364號本票裁定所載之
      本票，對原告之本票債權不存在。
   2、本院108年度司執字第15182號強制執行程序，對於原告所
      為之強制執行程序，應予撤銷。
   3、被告應給付原告986,981元整，及自起訴狀送達翌日起至
      清償日止，按年息百分之五計算之法定利息。
   4、訴訟費用由被告負擔。
二、被告則以：
（一）系爭98萬元為新市國小工程款，原告未給付，後轉換為被
      告之出資款，兩造結算時原告簽立合計400萬元之本票以
      給付上開出資款。
   1、合夥工程均以原告名義承攬且工程款入原告帳戶，98萬元
      應給付給被告，但並未給付，至同年月30日才表示要用這
      筆款項支付下包商款項，暫時不能給被告，兩造遂同意將
      此款項轉換為第二次繼續合夥後被告之出資款，並由原告
      在出資款之筆記本記載項目：「4/00 000000(新市一期）
      玖拾捌萬元」中簽名，兩造第二階段合夥出資款包含系爭
      98萬元，總計為3,794,000元正。
   2、兩造於107年10月11日結算前，被告就將其配偶李培鈺所
      列原告應給付為5,821,300元之計算單以line傳給原告，
      其中出資3,794,000元（即包含筆記上107年4月30日所簽9
      8萬元）。於107年10月11日兩造對帳時，李培鈺有提到原
      告應給付之款項計580幾萬，原告回應其中代墊款為379萬
      元，此與筆記本上代墊款(含系爭98萬元)總計為3,794,00
      0元相符。
   3、本院108年建字第7號返還代墊款案時被告主張：「我們出
      資額新台幣3,794,000元，另外再加上押標金新台幣785,3
      00元…」、原告稱：「出資額3,794,000元沒有錯，押標金
      已經含在裡面了。785,300元含在3,794,000元」。足證原
      告不否認被告出資款有3,794,000元，只是對於押標金785
      ,300元是否包含在内有爭執，而代墊款總額3,794,000元
      與原告所簽筆記本上的總計金額相符，如依原告主張將押
      標金入，計算金額則不符。
   4、本院108年建字第7號案時原告稱：「新市工程款已經全部
      給了，總共給了80幾萬元，我要回去看。我都是現金拿給
      原告（戴振華）。」、「（法官問：所有合夥包含新市、
      嘉中、瑞里的工程款是否領取後，都歸原告（戴振華）？
      是。」。可證被告確實有新市國小工程款債權存在。又新
      市國小之工程明細表，上載總金額為1,380,000元。原告
      不否認該明細表是其所書寫，可證被告確實告知原告新市
      國小工程款總計為138萬元，即第一期款98萬元，第二期
      款40萬元。
  5、原告在本院108年建字第7號案時稱：「（問：對於證物三
      兩張本票，壹張三百萬，壹張一百萬，是否你簽的？）…
      我當時認定的金額400萬元出資款要返還給原告（即戴振
      華）…原告確實有出資400萬元」；另於偵查中稱：「（問
      ： 該筆新台幣98萬元之出資額戴振華是否已經付款？是
      否已向你請款？）我沒有收到這筆新台幣98萬元的款項。
      這筆已經有算在他總共出資給我的款項内，並且也簽了兩
      張本票（100萬、300萬元）」。可證系爭本票主要為清償
      包含系爭98萬元之出資款，被告以本票裁定強制執行自無
      違誤之處。
（二）被告並未拋棄98萬元之債權：
   1、原告於108年度建字第7號給付工程款案件否認其中一筆98
      萬元款項，後雙方和解時保留此筆款項之爭議，而於和解
      筆錄第一項明載：「..98萬元（新市一期），原告主張是
      台南新市國小工程款，被告主張是新市國小工程款。該筆
      98萬元因有爭議，事後由兩造另以訴訟解決。
   2、原告撤回前確認本票債權不存在案，其撤回狀表示：「..
      本院108年度建字第7號成立和解，確定應給付被告之工程
      款除爭議之98萬元外342萬元..」。原告明確知悉於和解
      時98萬元之工程款兩造有爭議，被告並未拋棄該請求權。
   3、被告持本票裁定及和解筆錄執行多次進行分配，執行處分
      配表均將分配表寄發給原告，如被告已將98萬元之債權拋
      棄，何以原告均未異議。
   4、如認98萬元之本票債權不存在，然前給付工程款案兩造和
      解之債權尚不足249,308元，被告以該款項抵銷之。
（三）原告於前案多次主張系爭新市國小第1期98萬元工程款業
      已清償，應由負舉證之責任。
（四）聲明：
   1、原告之訴駁回。
   2、訴訟費用由原告負擔。
   3、如受不利判決，願供擔保請准免為假執行。 
三、爭點事項：
（一）不爭執事項：
   1、兩造曾於於108年7月17日，在本院108年度建字第7號給付
      工程款事件和解成立，和解筆錄載明：「一、兩造間所有
      隱名合夥之工程款，就無爭議之部分，確定為新台幣（下
      同）342萬元，另外原告主張記事本所載107年4月30日98
      萬元（新市一期），原告主張是台南新市國小工程款，被
      告主張是新市國小工程款。該筆98萬元因有爭議，事後由
      兩造另以訴訟解決」。
   2、被告執本院108年度司票字第364號本票裁定聲請對被告為
      強制執行，經本院108年度司執字第15182號強制執行程序
      ，其分配表所載請求之金額為98萬元及利息、3,009,501
      元及利息。該執行程序尚未終結。
（二）爭執事項：
   1、被告對原告有無之98萬元之債權？
　 2、被告無拋棄該爭議之98萬元之債權？
　 3、原告之請求有無理由？
四、本院判斷：
（一）被告對原告有無98萬元之債權？
　 1、由原告在出資款之筆記本記載項目：「4/00 000000(新市
      一期）玖拾捌萬元」中簽名，總計為3,794,000元正，有
      筆記本可稽（本院卷第39、40頁）。
 　2、兩造於107年10月11日結算前，被告將其配偶李培鈺所列
      原告應給付為5,821,300元之計算單以line傳給原告，其
      中出資3,794,000元（即包含筆記上107年4月30日所簽98
      萬元）。於107年10月11日兩造對帳時，李培鈺有提到原
      告應給付之款項計580幾萬，原告回應其中代墊款為379萬
      元，有錄音及錄音譯文可稽（本院卷第173頁、本院108年
      度建字第7號卷第49-57頁）。可證原告不否認被告出資款
      有3,794,000元，此與筆記本上代墊款總計為3,794,000元
      相吻。
　 3、108年5月15日在本院108年建字第7號返還代墊款事件辯論
      時，戴振華主張：「我們出資額新台幣3,794,000元，另
      外再加上押標金新台幣785,300元…」。林振暉稱： 「出
      資額3,794,000元沒有錯，押標金已經含在裡面了。785,3
      00元含在3,794,000元」等語。此有筆錄可證（本院卷第1
      82、183頁）。足證原告不否認被告出資款有3,794,000元
      ，只是對於押標金785,300元是否包含在内有爭執。惟代
      墊款總額3,794,000元與原告之筆記本上的總計金額相符
      （本院卷第106頁）。是如依原告主張將押標金入，計算
      金額則不符。　　
　 4、證人李培鈺在嘉義地檢108年度核交字第1144號案件時證
      稱：「這本筆記中「4/00 000000 (新市1期）玖拾捌萬元
      正」後方的簽名是林振暉親自簽的，我可以確定，因為我
      對這一筆很有印象，這筆98萬元是以新市國小第一期工程
      款再繼續做為投資款，所以並沒有實際交付現金給林振暉
      。我或戴振華沒有交付這98萬元給林振暉，這筆98萬元本
      來是林振暉應該給我們的工程款，林振暉簽名是表示由他
      領取這筆工程款，再投資其他工程使用」等語，此有筆錄
      可證（本院卷第194頁），並經調閱該卷查明無誤（該案
      卷第6頁）。是據證人所述，系爭筆跡係原告所簽，該筆9
      8萬元係原告應給付予被告之款項。且原告出資款之筆記
      本記載項目：「4/00 000000(新市一期）玖拾捌萬元」中
      簽名文字，之後記載總計為3,794,000元正，可證98萬元
      係包含在3,794,000元之內。
　 5、108年6月12日在本院108年建字第7號案辯論時林振暉：「
      新市工程款已經全部給了，總共給了80幾萬元，我要回去
      看。我都是現金拿給原告（戴振華）。」、「所有合夥包
      含新市、嘉中、瑞里的工程款領取後，都歸原告（戴振華
      ）」，此有筆錄可證（本院卷第185、186頁），並經調閱
      該卷查明無誤（該案卷第141、142頁）。可證被告確實有
      新市國小工程款債權存在。又新市國小之工程明細表，上
      載總金額為1,380,000元。原告於偵查中亦不否認該明細
      表是其所書寫，有筆錄可證（本院卷第199、200頁、108
      年度交查字第2305號卷第7頁）。可證林振暉確實告知戴
      振華新市國小工程款總計為138萬元，亦即第一期款98萬
      元，第二期款40萬元，並非無據。
　 6、原告於108年7月16日在偵查中稱：「新市國小工程款是80
      幾萬元，追加款20萬元左右，新市國小將工程款匯到我京
      城銀行帳戶，戶名為定洋土木包工業林振暉，隔幾天後我
      再從京城印行領出來，再交給李培鈺，我並沒有說要用這
      筆工程款繼續投資，我有將這筆工程款交給李培鈺。我沒
      辦法確認受領新市國小工程款80幾萬元之時間」等語（10
      8年度核交字第1144號卷第71頁）；原告於108年9月23日
      在偵查中稱：「（問：4/30新市國小第1期工程款98萬，
      是在何時、地和帳戶提領現金交給李培鈺？）時間我忘記
      了，但在新市國小將工程款匯入我的帳戶後，我確定有一
      次將整筆工程款領出，交給李培鈺，但追加工程款並沒有
      交給李培鈺」。以上有筆錄可證（本院卷第191、195頁、
      108年度、108年度交查字第2305號卷第6頁）。可證原告
      亦承認有新市國小98萬元之工程款。　　
　 7、原告曾於前案係以被告107年4月30日帳冊中（本院卷第40
      頁）記戴98萬元之簽名係偽造，而否認筆款項（前案卷第
      22、79頁）。經查：
　　⑴帳冊（本院卷第39、40頁）中除107年4月30日98萬元該筆
      原告否認係其簽名外，其餘並不爭執帳冊中之簽名係其所
      簽。　
　　⑵偵查中將系爭筆跡送交內政部警政署刑事警察局鑑定結果
      ，認系爭筆跡之字跡與同一筆記本中自106年5月2日起之
      其餘「林振暉」字跡不相符等情，有刑事局108年6月6日
      刑鑑字第1080052423號鑑定書1份可參（嘉義地檢108年度
      核交字第1144號卷第14-15頁）。復將系爭筆跡送法務部
      調查局鑑定結果，認告訴人書寫習慣變化過大，難以歸納
      、確認其筆跡特徵，歉難鑑定乙節，有法務部調查局108
      年10月8日調科貳字第10823212110號函足稽（同上卷第87
      頁）。再送請憲兵指揮部刑事鑑識中心鑑定系爭筆跡之真
      偽，鑑定意見略以：「委鑑參考資料無當庭書寫字跡且平
      日字跡不足，難以掌握其書寫特徵及變化範圍，故無法進
      行後續比對。」，有憲兵指揮部刑事鑑識中心109年12月1
      日憲直刑鑑字第1090119459號函可稽（嘉義地檢109年度
      偵續字第3號卷第23頁）。以上業經調閱上開偵查卷查明
      無誤。且因無法證明被告有偽造文書之罪嫌，而為不起訴
      訴，亦有嘉義地檢108年度偵字第2782號不起訴處分書可
      證（本院卷第117-120頁）。是本件已有「資金簽收簿」
      上，自106年6月27日起至107年5月31日止，原告於不同時
      間之簽名逾30處，鑑定機關仍無法鑑定系爭筆跡之真偽。
　　⑶綜上，無法證明系爭筆跡確非原告所簽。
　 8、核上所述，確有新市國小98萬元之工程款未付被告。又原
      告表示若4/30 98萬元之簽名係其所簽，其願支付該筆款
      項（本院108年度建字第7號卷第161頁）。據上可證原告
      有欠被告98萬元。
（二）被告無拋棄該爭議之98萬元之工程款？
　 1、兩造曾於108年7月17日在本院108年度建字第7號給付工程
      款事件和解成立，和解筆錄載明：「一、兩造間所有隱名
      合夥之工程款，就無爭議之部分，確定為新台幣（下同）
      342萬元，另外原告主張記事本所載107年4月30日98萬元
      （新市一期），原告主張是台南新市國小工程款，被告主
      張是新市國小工程款。該筆98萬元因有爭議，事後由兩造
      另以訴訟解決」。此有和解書可證，並為兩造所不爭執（
      本院卷第47、48、128頁），且經調閱該卷查明無誤，核
      上事實為真實。
　 2、依上和解書所示，兩造曾於前案即因台南新市國小工程款
      98萬元是否存在因存有爭議，且約定事後由兩造另以訴訟
      解決。顯見兩造此爭執在前案並無共識或已為確認債權之
      存否，而係同意另行訴訟解決，故被告並無拋棄該98萬元
      之債權，原告主張被告因和解已拋棄98萬元之債權，容有
      誤解。
　 3、原告於前案和解後，撤回本院108年度朴簡字第67號確認
      本票債權不存在之案件，其撤回狀表示：「兩造間確認本
      票債權不存在事件，因被告另案訴請給付工程款事件，業
      經本院108年度建字第7號成立和解，確定應給付被告之工
      程款除爭議之98萬元外342萬元，扣除已執行之410,499元
      外，應由原告給付3,009,501元，有和解筆錄可證（本院1
      08年度朴字第67號卷第145頁）。可見原告亦明知該筆98
      萬元之工程款尚有爭議，被告並無抛棄之意。
　 4、被告持本票裁定及和解筆錄執行多次進行分配，執行處分
      配表均將分配表寄發給原告，如被告已將98萬之債權拋棄
      ，何以原告均未異議，此經調閱本院108年度司執字第151
      82號卷查明無誤。故無法證明被告有拋棄98萬元之主張。
　 5、綜上可證，無法證明被告有拋棄98萬元之工程款。且原告
      並無提出有清償之事證，故可證原告有欠被告98萬元之工
      程款。
（三）原告之請求有理由？
　 1、被告對原告強制執行之金額已更正為98萬元及利息、3,00
      9,501元及利息，此有被告聲請狀可證（本院卷第145、14
      9頁）。且本院108年度司執字第15182號強制執行程序，
      其分配表所載被告請求之金額為98萬元及利息、3,009,50
      1元及利息，亦有分配表可證（本院卷第154-157頁）。
　 2、被告對原告3,009,501元及利息之債權，有本院108年度建
      字第7號和解筆錄為執行名義，是此筆強制執行並無違誤
      。　　　　　　
   3、原告於前案中稱：「（問：對於證物三兩張本票，壹張三
      百萬，壹張一百萬，是否你簽的？）…我當時認定的金額4
      00萬元出資款要返還給原告（即戴振華）…原告確實有出
      資400萬元」等語，此有筆錄可證（本院卷第182頁、本院
      108年度建字第7號卷第78頁）；於警訊中稱：「（問： 
      該筆新台幣98萬元之出資額戴振華是否已經付款？是否已
      向你請款？）我沒有收到這筆新台幣98萬元的款項。這筆
      已經有算在他總共出資給我的款項内，並且也簽了兩張本
      票（100萬、300萬元）等語（嘉義地方檢察署108年他字
      第428號卷第1920頁）。可證系爭本票主要為清償包含系
      爭98萬元之出資款，故被告執本院108年度司票字第364號
      本票裁定聲請對被告為強制執行98萬元及利息部分，亦無
      違誤。
　 4、被告對原告3,009,501元及利息、98萬元及利息之債權，
      則本院108年度司執字第15182號強制執行程序，被告請求
      執行之金額98萬元及利息、3,009,501元及利息，並無違
      誤。被告因執行所受領之金錢亦非不當得利。從而原告請
      求：「⑴確認被告持有本院108年度司票字第364號本票裁
      定所載之本票，對原告之本票債權不存在。⑵本院108年度
      司執字第15182號強制執行程序，對於原告所為之強制執
      行程序，應予撤銷。⑶被告應給付原告986,981元，及自起
      訴狀送達翌日起至清償日止，按年息百分之五計算之法定
      利息」。均無理由，應予駁回。
五、訴訟費用裁判之依據：民事訴訟法第78條。
中　　華　　民　　國　　110 　年　　12　　月　　 8　　日
                  民事第三庭法　官　馮保郎   
以上正本係照原本作成。
如不服本判決，應於送達後20日內，向本院提出上訴狀（須按對
造人數提出繕本）及表明上訴理由，並依上訴利益繳交第二審裁
判費。如委任律師提起上訴者，應一併繳納上訴審裁判費。
中　　華　　民　　國　　110 　年　　12　　月　　8 　　日
                            書記官　蔡沛圻